臺灣嘉義地方法院民事判決　　　　　　　 96年度訴字第229號
原　　　告　丁○○
　　　　　　　　　　　　號
被　　　告　甲○○
　　　　　　丙○○
　　　　　　己○○
　　　　　　　　　　　　號
　　　　　　乙○○
　　　　　　戊○○
　　　　　　　　　　　　之22.
　　　　　　庚○○○
上4人共同
訴訟代理人　賴坤志律師
上列當事人間分割共有物事件，於中華民國96年6月14日言詞辯
論終結，本院判決如下：
    主  文
兩造共有坐落嘉義縣水上鄉○○○○段龍德小段三七六之三地號
土地應予變價分割，所得價金由兩造各按附表所示比例分配之。
訴訟費用由兩造依附表所示比例負擔。
    事  實  及  理  由
一、原告起訴主張：
    坐落嘉義縣水上鄉○○○○段龍德小段376之3地號土地（下
    稱系爭土地）為兩造所共有，應有部分各如附表所示。茲因
    兩造就系爭土地並無不為分割之約定，亦無因使用目的不能
    分割之情形，然各共有人間無法達成分割之協議，爰依民法
    第823條第1項規定，訴請裁判分割；並為增進分割後土地之
    整體利用，分割方法宜將系爭土地予以變價分割等語。並聲
    明：如主文所示。
二、被告方面：僅有被告丙○○不同意變價分割，其餘被告即被
    告甲○○、己○○、乙○○、戊○○及庚○○○均同意變價
    分割（詳見本院96年6月14日言詞辯論筆錄）。
三、按各共有人得隨時請求分割共有物。但因物之使用目的不能
    分割或契約訂有不分割之期限者，不在此限，民法第823條
    第1項定有明文。經查系爭土地為兩造所共有，地目為旱地
    ，兩造應有部分如附表所示之事實，業據原告提出土地登記
    謄本為證，信屬真實。又原告主張系爭土地無因物之使用目
    的不能分割或契約訂有不分割之期限，兩造復無法達成分割
    協議之事實，為被告所不爭執，亦堪認為真實。從而，本件
    原告訴請分割系爭土地，洵屬有據。
四、按共有物之分割，依共有人協議之方法行之；分割之方法，
    不能協議決定者，法院得因任何共有人之聲請，命為原物分
    配於各共有人，或變賣共有物，以價金分配於各共有人，此
    為民法第824條第1項、第2項所明定。又裁判分割共有物訴
    訟，為形式之形成訴訟，其事件本質為非訟事件，故法院定
    共有物之分割方法，應斟酌當事人之聲明、共有物之性質、
    經濟效用及全體共有人之利益等公平決之，不受當事人聲明
    之拘束。經查，系爭土地呈一長方形，並延伸一條長約9.12
    公尺、寬約2.4公尺之通道，緊鄰北面同段376之2地號土地
    通至東面同段376之4地號土地，向東可再通至同段238地號
    土地（為寬約4.8公尺之柏油路面），地勢平坦，目前無人
    耕作，有系爭土地之地籍圖謄本1份在卷可稽，並經本院履
    勘現場，製有勘驗筆錄1份在卷可參；而原告於系爭土地之
    應有部分達3/5，被告甲○○之應有部分為1/5，其他1/5則
    由原告及其他5位被告公同共有，若予細分，不利土地之使
    用，且除被告丙○○外，各共有人均同意系爭土地予以變價
    分割，是本院參酌各共有人之意願、使用現況、系爭土地分
    割後共有人利用土地之可能性以及整體經濟效益之維持等因
    素，認系爭土地以變價分割之方式較為妥當，所得價金，則
    按共有人應有部分比例（即附表所示比例）分配之。
五、綜上所述，原告請求裁判分割系爭土地為有理由，應予准許
    ，就分割方法，本院認採變價分割為宜，以系爭土地變價後
    所得價金，按附表所示之應有部分比例分配予兩造。
六、因分割共有物而涉訟，由敗訴當事人負擔訴訟費用顯失公平
    者，法院得酌量情形，命勝訴之當事人負擔其一部，民事訴
    訟法第80條之1定有明文。本件兩造係因分割系爭土地無法
    達成協議而涉訟，但各自所為之行為均為維護自身權益，揆
    諸前揭說明，本件訴訟費用應按兩造於系爭土地之應有部分
    比例負擔始符公平，爰定訴訟費用分擔如附表所示。
七、據上論結，原告之訴為有理由，依民事訴訟法第78條、第
    80條之1、第85條第1項，判決如主文。
中　　華　　民　　國　　96　　年　　6 　　月　　28　　日
                  民事第一庭法　官　陳俞婷
上列正本與原本無異。
如對本判決上訴須於判決送達後20日內向本院提出上訴狀。
中　　華　　民　　國　　96　　年　　6 　　月　　28　　日
                            書記官  林美足
   附表：
  ┌─────┬─────────┬──────────┐
  │共有人    │   價金分配比例   │  訴訟費用分擔比例  │
  ├─────┼─────────┼──────────┤
  │丁○○    │       3/5        │        3/5         │
  ├─────┼─────────┼──────────┤
  │甲○○    │       1/5        │        1/5         │
  ├─────┼─────────┼──────────┤
  │丁○○    │   公同共有1/5    │      負擔1/5       │
  │丙○○    │                  │                    │
  │己○○    │                  │                    │
  │乙○○    │                  │                    │
  │戊○○    │                  │                    │
  │庚○○○  │                  │                    │
  └─────┴─────────┴──────────┘
